臺灣臺北地方法院民事判決
110年度建字第60號
原      告  台灣歐鍀空調股份有限公司

法定代理人  高素琴
訴訟代理人  吳立瑋律師
被      告  順揮營造股份有限公司


法定代理人  連威霽
訴訟代理人  林佳慶
            侯賜榮
            吳慶隆律師
上列當事人間請求給付工程保留款事件，本院於民國111年1月26
日言詞辯論終結，判決如下：
    主  文
被告應給付原告新臺幣貳佰伍拾肆萬貳仟玖佰肆拾壹元，及自民
國一○九年十一月十一日起至清償日止，按週年利率百分之五計
算之利息。
訴訟費用（除減縮部分外）由被告負擔。
本判決第一項於原告以新臺幣捌拾肆萬捌仟元為被告供擔保後，
得假執行，但被告如以新臺幣貳佰伍拾肆萬貳仟玖佰肆拾壹元為
原告預供擔保，得免為假執行。
    事實及理由
壹、程序方面：
一、按訴訟之結果，於第三人有法律上利害關係者，法院得於第
    一審或第二審言詞辯論終結前相當時期，將訴訟事件及進行
    程度以書面通知該第三人，民事訴訟法第67條之1第1項定有
    明文。本件原告依兩造間之工程合約書（下稱系爭契約）第
    5條第2項第3款、第5款約定，請求被告給付估驗款及保留款
    ，被告則辯稱因原告擔任訴外人康業國際股份有限公司（下
    稱康業公司）與被告間工程合約書（下稱系爭水電契約）之
    連帶保證人，依系爭水電契約第14條第3項約定，原告就被
    告因康業公司不能履約所受損失須負連帶賠償責任，而被告
    為康業公司墊付之工程費用大於本件原告所得請求數額，經
    抵銷後，被告已給付義務等語，則原告既擔任康業公司系爭
    水電契約之連帶保證人，應認主債務人即康業公司就本件訴
    訟具有法律上之利害關係，本院爰依前揭規定將本件訴訟告
    知康業公司，惟康業公司迄至本件言詞辯論終結前，並未提
    出書狀向本院聲明參加訴訟，合先敘明。
二、次按訴狀送達後，原告不得將原訴變更或追加他訴，但擴張
    或減縮應受判決事項之聲明者，不在此限，民事訴訟法第25
    5條第1項但書第3款亦定有明文。查本件原告第1項聲明原請
    求：「被告應給付原告新臺幣（下同）270萬7,774元，及自
    起訴狀繕本送達之翌日起至清償日止，按週年利率5%計算之
    利息」，嗣先後於民國110年4月7日當庭以言詞、110年5月3
    日以民事準備狀將上開聲明請求之金額依序變更為263萬6,1
    36元、254萬2,941元（見本院卷一第140頁、第269頁），核
    原告上開所為，係屬減縮應受判決事項之聲明，合於前揭法
    律規定，應予准許。
貳、實體方面：
一、原告起訴主張：
  ㈠兩造與康業公司於103年間共同投標並得標「新北市政府警察
    局中和第二分局錦和派出所與財政部北區國稅局中和稽徵所
    新建工程共構案」(下稱系爭標案)，由原告負責系爭標案之
    空調工程（下稱系爭工程），康業公司負責水電工程，被告
    負責建築工程，並以被告為代表廠商負責與機關聯繫及締約
    ，兩造另於104年1月間簽立工程合約書（即系爭契約）作為
    共同投標協議之補充契約。系爭工程占系爭標案總承攬金額
    4%，實作金額為1,936萬6,091元（未稅），扣除被告已計價
    1,863萬8,952元（未稅）、代付款6萬8,227元（未稅）、保
    固保證金手續費1萬2,201元後，被告尚應給付估驗款64萬6,
    711元（未稅），含稅則為67萬9,046元，原告自得依系爭契
    約第5條第2項第3款約定請求被告給付上開估驗款；又系爭
    工程已完工及驗收合格，原告亦得依系爭契約第5條第2項第
    5款約定請求被告給付保留款186萬3,895元（含稅），故被
    告共應給付原告254萬2,941元。
　㈡綜上所述，並聲明：
　1.被告應給付原告254萬2,941元，及自起訴狀繕本送達之翌日
    起至清償日止，按週年利率5%計算之利息。
　2.訴訟費用由被告負擔。
　3.願供擔保請准宣告假執行。　　
二、被告答辯主張：
　㈠被告就兩造與康業公司於103年間共同投標並標得系爭標案，
    由原告負責系爭標案之空調工程（即系爭工程），康業公司
    負責水電工程，被告負責建築工程，並以被告為代表廠商負
    責與機關聯繫及締約等情均不爭執。被告雖尚有估驗款及保
    留款共計254萬2,941元未給付原告，然因康業公司於履約期
    間發生資金周轉困難，無法給付相關工程費用，被告為免除
    系爭標案遲延而造成逾期完工或無法完工之損害，因而代康
    業公司墊付包含下包商工程款、零用金、逾期罰款、保固手
    續費、履約保證利息、工務所水電費用分擔等費用，共計支
    出代墊款621萬8,826元，另康業公司尚欠點工代付款管理費
    5萬2,303元，另有預借款793萬860元未清償，依被告與康業
    公司間工程合約書（即系爭水電契約）之約定，原告為康業
    公司之連帶保證人，被告自得就上開代墊款、點工代付款管
    理費及預借款共計1,420萬1,989元與原告所得領取之估驗款
    及保留款互為抵銷，於抵銷後，被告已無給付義務。
　㈡綜上所述，並聲明：　
　1.原告之訴及假執行之聲請均駁回。
　2.訴訟費用由原告負擔。
　3.如受不利判決，被告願供擔保請准宣告免為假執行。　
三、本件經兩造確認之不爭執事項如下（見本院卷三第428頁至
    第429頁）：
　㈠兩造與訴外人康業公司於103年間共同投標並得標「新北市政
    府警察局中和第二分局錦和派出所與財政部北區國稅局中和
    稽徵所新建工程共構案」（即系爭標案），由原告負責系爭
    標案之空調工程（即系爭工程），康業公司負責水電工程，
    被告負責建築工程，並由被告擔任代表廠商。
  ㈡兩造另於104年1月間簽立工程合約書（即系爭契約）作為共
    同投標協議之補充契約。
  ㈢系爭標案之空調工程（即系爭工程）占系爭標案總承攬金額4
    %，嗣經契約變更，系爭標案之空調工程金額為2,097萬9,52
    0元（含稅）。
  ㈣系爭工程依實作數量結算，可請款金額為1,936萬6,091元（
    未稅），扣除被告已計價1,863萬8,952元（未稅）及代付款
    6萬8,227元（未稅）後，被告尚應給付估驗款65萬8,912 元
    （未稅），再扣除保固保證手續費1萬2,201元，被告尚應給
    付64萬6,711元（未稅），含稅則為67萬9,046元。
  ㈤被告尚未給付系爭工程保留款186萬3,895元（含稅）予原告
    。
  ㈥被告與康業公司另於104年1月間簽立工程合約書（即系爭水
    電契約）作為共同投標協議之補充契約，原告則為康業公司
    履行契約之連帶保證人。
  ㈦系爭標案已驗收完成。
  ㈧康業公司對被告尚有未計價估驗款529萬1,533元、工程保留
    款568萬6,674元，共計1,097萬8,207元之工程款債權。
四、至被告固不否認尚有估驗款及保留款共計254萬2,941元未給
    付原告，惟辯稱因康業公司積欠其代墊款621萬8,826元、點
    工代付款理費5萬2,303元、預借款793萬860元，共計1,420
    萬1,989元，原告為康業公司系爭水電契約之連帶保證人，
    依系爭水電契約第14條第3項約定，原告就被告所受之損失
    負連帶賠償責任，故經與原告本件所得請求之款項抵銷後，
    被告無給付義務云云，則為原告所否認，是以，本件所應審
    究之爭點為：㈠被告主張康業公司積欠其代墊款621萬8,826
    元、點工代付款管理費5萬2,303元、預借款793萬860元，是
    否為原告依系爭水電契約所須負連帶保證之範圍？㈡被告所
    為抵銷抗辯有無理由?　　
五、本院之判斷：　
　㈠兩造均不爭執原告為康業公司履行系爭水電契約之連帶保證
    人（見不爭執事項㈥），而依系爭水電契約第14條第3項約定
    ：「保證責任：㈠如乙方（即康業公司）不能履行本契約各
    項規定，致延誤工程或不能完工或虧欠款項等，則甲方（即
    被告）所蒙受之一切損失，保證人均需連帶負責賠償，並願
    放棄先訴抗辯權，且絕無異議。㈡乙方對本契約應履行之一
    切責任，或保證人對於乙方因履行本契約之各項規定暨因解
    約而發生之一切義務，均需應連帶負其全責，並自願放棄民
    法第745條所規定之先訴抗辯權。…」（見本院卷一第181頁
    ），是若康業公司不能履行系爭水電契約責任，致延誤工程
    或不能完工或虧欠款項等，因而造成被告受有損失，原告應
    負連帶賠償責任。惟參照系爭水電契約第6條第5項、第6項
    約定：「逾期處理：乙方倘不依甲方要求期限內供應合格之
    材料、機具設備、人工或不依規定期限完成，應依下列規定
    按逾期之日數，以每日計賠甲方損失，作為遲延罰金。…上
    述逾期罰金甲方得在乙方未請領的款項內扣除。如有不足的
    金額，概由乙方及其連帶保證人負責，…」、「乙方未依甲
    方工程進度配合施工且屢戒不悛者，甲方得不經催告，逕行
    鳩工或發包方式交由其他包工或廠商代乙方施作，其費用得
    由應付予乙方之各期工程款或保留款中扣抵之。」；第10條
    第1項約定：「工程監督：㈠甲方所派主持工程之監工人員，
    有監督工程及指示乙方之權，甲方監工人員如發現乙方工人
    技術低劣，工作怠忽，得隨時通知乙方更換之。倘所施作工
    程品質草率或材料窳劣，不合規定者，並得通知乙方限期改
    善或拆去重作，其損失（含工料及工期延誤損失）概由乙方
    負擔，倘乙方未能在甲方規定日期內如期改善，乙方得逕行
    以代雇工方式辦理，並於當期估驗款中以1.2倍扣除之。㈡乙
    方如主動委託甲方處理雜（點）工，甲方得酌收10%管理費
    ，但若因乙方因素，造成管理不善或進度延宕者，則甲方得
    逕行以代工方式辦理，並於當期估驗款中以1.2倍扣除之。
    」（見本院卷一第171頁、175頁），可知康業公司若發生逾
    期或需由被告代僱工辦理等違約情事，被告所計罰之逾期罰
    金或所需費用與管理費，得自康業公司未請領之款項內扣除
    ，是以，康業公司未請領之工程款倘足以扣抵，即不生虧欠
    款項致被告受有損失之情事，而無由原告負連帶賠償責任。
　㈢本件被告固辯稱康業公司積欠其代墊款621萬8,826元、點工
    代付款管理費5萬2,303元、預借款793萬860元，共計1,420
    萬1,989元，並提出康業工程款應付未付明細表、估驗請款
    單、預借工程款借據、請款單、同意書、協議書、發票、估
    價單、匯款單、繳費憑證、收據、估驗計價單、新北市政府
    107年9月7日新北府購調字第1062384882號函檢附之系爭標
    案履約爭議調解成立書等資料為佐（見本院卷二第302頁至
    第598頁、卷三第59頁至第353頁），原告則主張代墊款與預
    借款並非其依系爭水電契約應負連帶保證之範圍。經查：
　1.依照系爭水電契約第14條第3項約定，被告就康業公司因不
    能履行系爭水電契約致虧欠款項所造成之損失，固得要求原
    告負連帶賠償責任，惟因康業公司對被告尚有未計價估驗款
    529萬1,533元、工程保留款568萬6,674元，共計1,097萬8,2
    07元之工程款債權（見不爭執事項㈧），倘不足以扣抵致被
    告受有損失，原告始須就該損失負連帶賠償責任。而細繹被
    告所主張之代墊款621萬8,826元中，包含以簽立協議書方式
    代付下包商工程款453萬5,174元、以估驗請款單方式代墊下
    包商工程款93萬9,862元、零用金24萬4,720元、逾期罰款36
    萬2,926元、保固手續費11萬6,763元、履約保證利息4,381
    元、工務所水電費用分擔1萬5,000元等費用，姑不論被告主
    張康業公司積欠其代墊款621萬8,826元、點工代付款管理費
    5萬2,303元，共計627萬1,129元是否全然有據，然康業公司
    既尚有工程款1,097萬8,207元足以扣抵，即難認康業公司有
    不能履行系爭水電契約而虧欠款項致被告受有損失之情事，
    被告自無從依系爭水電契約第14條第3項約定請求原告就上
    開代墊款、點工代付款管理費負連帶賠償責任。
　2.再就被告主張之預借款部分，其中350萬元借款核屬被告與
    康業公司另依消費借貸法律關係所成立之借款契約，此觀被
    告與康業公司於105年5月12日簽訂之借貸契約即明（見臺灣
    新北地方法院110年度訴字第1042號卷第25頁至第29頁），
    而非屬依系爭水電契約所生之債權債務關係，被告自不得向
    原告主張其須就康業公司此一借款債務負連帶清償責任。至
    其餘預借款部分，依被告所提出第16、17、19、20、21次估
    驗請款單，固顯示康業公司有向被告預借工程款（見本院卷
    二第304頁、第308頁、第316頁、第326頁、第330頁），康
    業公司並出具預借工程款借據、同意書等文件或於請款單、
    估驗請款單上用印之方式，同意被告於計價請款時扣除預借
    款（見本院卷二第306頁、第310頁、316頁、第328頁、第33
    2頁），然被告前與康業公司就訴外人李文塗所有坐落新北
    市○○區○○段000地號土地及其上同段251、252建號建物（即
    門牌號碼新北市○○區○○街000巷00號、11之1號，下合稱系爭
    房地）設定擔保債權總金額420萬元之最高限額抵押權，用
    以擔保康業公司對被告所負現在（包含過去所負現在尚未清
    償）及將來在本抵押權設定契約書所定最高限額內之借款及
    基於票據關係所生之債務，此有上開最高限額抵押權之土地
    、建築改良物抵押權設定契約書、系爭房地登記謄本附於系
    爭房地拍賣抵押物事件（即臺灣新北地方法院108年度司執
    字第155155號）卷內可稽，可見本件被告主張康業公司之預
    借款債務，已為該最高限額抵押權所擔保。而被告亦於系爭
    房地拍賣抵押物事件中陳報其債權數額，並獲分配381萬1,5
    07元（含本金350萬元、利息31萬1,507元）而足額受償，此
    據本院核閱上開拍賣抵押物事件卷宗所附分配表無訛，雖被
    告辯稱因李文塗對於該執行事件所製作之分配表提起分配表
    異議之訴，現由臺灣新北地方法院以110年度訴字第1042號
    事件審理中，致被告尚未受償分配款，惟觀之李文塗所提分
    配表異議之訴之起訴狀，可知李文塗所爭執者為系爭房地所
    擔保康業公司對被告所負債務之數額，而經本院核算，若將
    本件被告所主張之代墊款621萬8,826元、點工代付款管理費
    5萬2,303元、預借款793萬860元，共計1,420萬1,989元全數
    以康業公司未領之工程款1,097萬8,207元扣抵後，僅餘322
    萬3,782元，就該數額被告應仍得以透過該執行程序獲償，
    不至於發生不足額受償之情形，據此本院即無從認定康業公
    司有虧欠款項致被告受有損失之情事，原告自亦無須就該預
    借款部分負連帶賠償責任。
　㈣依系爭契約第5條第2項第3、4、5款分別約定：「每月計價乙
    次，每月5日為甲方估驗日，當月20日則為領款日；票期依
    付款日起算均為30天期票。」、「每期施工完成經甲方初驗
    合格後始可估驗，各期估驗均依後附之階段性付款比例付款
    。」、「餘10%為保留款，俟本工程全部施工完成，並經甲
    方業主正式驗收通過且提交『保固切結書』後結清；同時甲方
    保留結算總金額3%充為保固保證金，配合交屋及補修，屆時
    若無代工補修情事，則於保固期滿後無息退還。…」(見本院
    卷一第29頁)，是系爭工程估驗計價、保留款之給付，依上
    開約定辦理。查本件被告對於尚有估驗款及保留款共計254
    萬2,941元未給付原告等情並未爭執（見不爭執事項㈣、㈤）
    ，且系爭標案已驗收完成（見不爭執事項㈦），則原告依上
    開約定請求被告給付未付估驗款67萬9,046元及保留款186萬
    3,895元，核屬有據。又本件被告無從依系爭水電契約第14
    條第3項約定向原告主張須就康業公司積欠之代墊款、點工
    代付款管理費、預借款負連帶賠償責任，已如前述，則被告
    所為之抵銷抗辯，自無足取。
六、綜上所述，本件原告依系爭契約第5條第2項第3款、第5款約
    定，請求被告給付254萬2,941元，及自起訴狀繕本送達翌日
    即109年11月11日起（見本院卷一第61頁）至清償日止，按
    週年利率5%計算之利息，為有理由，應予准許。
七、兩造均陳明願供擔保，聲請宣告假執行及免為假執行，經核
    於法並無不合，爰分別酌定相當之擔保金額宣告之。
八、本件事證已臻明確，被告雖聲請詢問證人即康業公司前任法
    定代理人李建，惟核與本案事實及爭點無涉，自無調查之
    必要，而兩造其餘主張、陳述及所提之證據暨攻擊防禦方法
    ，經本院斟酌後，核與本件判決結果不生影響，爰不一一論
    述，附此敘明。
九、訴訟費用負擔之依據：民事訴訟法第78條。　　　　　
中　　華　　民　　國　　111 　年　　2 　　月　　18　　日
                  工程法庭    法　官　王唯怡
以上正本係照原本作成。
如對本判決上訴，須於判決送達後20日內向本院提出上訴狀。如
委任律師提起上訴者，應一併繳納上訴審裁判費。
中　　華　　民　　國　　111 　年　　2 　　月　　18　　日
                              書記官  鞠云彬